臺灣彰化地方法院民事判決　　　　　　　　　　　　　　九十年度簡上字第八九號
　　上　訴　人　甲○○
　　　　　　　　丁○○
　　被上訴人　　乙○○
　　訴訟代理人　丙○○
右當事人間請求給付票款事件，上訴人不服中華民國九十年二月二十日本院彰化簡易
庭所為之第一審判決 (八十九年度彰簡字第六三三號)，提起上訴，本院判決如左：
    主      文
原判決命上訴人二人與登極營造有限公司應連帶給付被上訴人丙○○新台幣參拾伍萬
元、應連帶給付被上訴人乙○○新台幣柒拾伍萬元及各該法定遲延利息部分，暨假執
行之宣告與訴訟費用之裁判部分均廢棄。
右廢棄部分，被上訴人在第一審之訴均駁回。
第一審訴訟費用除確定部分外，及第二審訴訟費用由被上訴人丙○○負擔百分之三
十二，餘由被上訴人乙○○負擔。
    事      實
甲、上訴人方面：
  一、聲明：如主文所示。
  二、陳述：除與原審判決記載相同者，茲予引用外，並補述略稱：
    (一)上訴人二人於民國  (下同)八十四年間交付系爭二紙支票之原意在於擔保兩
        造間協議之履行─上訴人二人與訴外人蔡承宏借款予訴外人張志榮，因訴外
        人張志榮無法清償，上訴人二人與訴外人蔡承宏共同承受訴外人張志榮所有
        門牌號碼彰化縣彰化市○○路○段一八三號房地，上訴人二人及訴外人蔡承
        宏為出售上開房地，遂與上開房地之第三順位抵押權人即被上訴人丙○○協
        商，被上訴人丙○○同意收取系爭二紙支票後先行塗銷第三順位抵押權。詎
        被上訴人丙○○事後不履行協議，致該房地遭法院拍賣，有違誠信，竟又提
        示上開二紙支票請求票款，其請求即無理由。
    (二)上訴人二人與被上訴人乙○○並不認識，上訴人二人不清楚被上訴人乙○○
        如何取得系爭新台幣  (下同)七十五萬元支票。另上訴人二人否認曾向上訴
        人二人借款，被上訴人應就其主張之借款關係提出資金來源；上訴人二人亦
        否認有何債務承擔情事，被上訴人二人應就該事實負舉證責任。
    (三)被上訴人主張取得系爭二紙支票之原因關係分別為借款、債務承擔、換票等
        先後不一致，且與事實不符，上訴人二人均否認之。另上訴人交付被上訴人
        丙○○之系爭二紙支票與訴外人林小翠、葉富明之支票無關，被上訴人故意
        混為一談。
  三、證據：除援用原審之立證方法外，另聲請訊問證人張志榮、林小翠、張阿甜。
乙、被上訴人方面：
    被上訴人二人均受合法通知，未於言詞辯論期日到場，惟據其等二人在準備程序
    到場所為之聲明及陳述略稱：
  一、聲明：上訴駁回，第二審訴訟費用由上訴人負擔。
  二、陳述：除與原審判決記載相同者，茲予引用外，並補述略稱：
    (一)被上訴人乙○○取得系爭七十五萬元支票，係被上訴人乙○○經由被上訴人
        丙○○借款予上訴人二人及訴外人蔡承宏，被上訴人乙○○當時拿現金七十
        五萬元予被上訴人丙○○，至該筆七十五萬元原存放何家銀行及如何提領，
        被上訴人乙○○已記不清楚 (參見被上訴人乙○○於九十年五月十八日準備
        程序期日之陳述)。
    (二)上訴人二人交付系爭二紙支票係因承擔訴外人張志榮之債務，因訴外人張志
        榮向被上訴人丙○○借款，上訴人等承受訴外人張志榮之土地及房屋，當然
        承擔該債務，目前訴外人張志榮尚欠二百萬元未還，至於上訴人等承擔訴外
        人張志榮債務並未書立字據 (參見被上訴人丙○○於九十年六月六日準備程
        序期日之陳述)。
    (三)被上訴人否認上訴人交付系爭二紙支票係為塗銷第三順位抵押權，因被上訴
        人丙○○並未交付債務清償證明書、塗銷抵押權登記申請書等相關資料予上
        訴人二人，自無塗銷抵押權登記之問題。至上訴人提出被上訴人丙○○八十
        三年間之印鑑證明書與本件八十四年五、六月間發生之債務承擔及票據債務
        無關。
    (四)系爭二紙支票之票款一百十萬元，其中七十五萬元是被上訴人乙○○支付的
        ，被上訴人乙○○於八十三年間向彰化縣芬園鄉農會貸款，再將貸款金額轉
        帳至被上訴人丙○○之帳戶，故被上訴人乙○○當時是交付現金 (參見被上
        訴人丙○○於九十年六月六日準備程序期日之陳述)。
    (五)被上訴人乙○○係善意取得系爭七十五萬元支票，依票據法第十三條規定，
        上訴人二人不得以自己與執票人即被上訴人乙○○之前手間所存之抗辯事由
        對抗被上訴人乙○○，故上訴人二人應給付系爭七十五萬元支票之票款予被
        上訴人乙○○。
    (六)上訴人二人交付系爭二紙支票之時間為八十四年十二月下旬，當時因訴外人
        林小翠簽發發票日八十四年十二月四日、訴外人張志榮、張阿甜、上訴人甲○○背書、面額七十萬元之支票向被上訴人丙○○調現，另訴外人葉富明亦
        簽發交付八十三年十二月三十一日、面額三十萬元之支票向被上訴人丙○○
        調現，均於八十四年十二月五日提示後退票，遂由上訴人二人交付系爭二紙
        支票贖回訴外人林小翠、葉富明之上開二紙支票。詎系爭二紙支票之發票人
        登極營造有限公司為空頭公司，事後亦無法兌付 (參見被上訴人九十年十月
        三十一日書狀)。
    (七)上訴人二人交付系爭二紙支票係為換回訴外人林小翠、葉富明之支票，當時
        以一百十萬元支票換回一百萬元支票，係加計五年之利息，即每張支票各加
        五萬元。另上訴人二人交付系爭二紙支票之時間應為八十四年十二月中旬，
        支付命令聲請狀記載時間為八十四年二月二十五日，係被上訴人丙○○記憶
        有誤。
  三、證據：除援用原審之立證方法外，另提出秀傳紀念醫院診斷書一件、身心障礙
      手冊影本一件、支票及退票理由單影本各三件為證，並聲請函詢彰化縣芬園鄉
      農會有關被上訴人乙○○自八十二年一月一日起至八十四年十二月三十一日止
      之歷次借款資料，另聲請調閱臺灣高等法院臺中分院九十年度上易字第六號清
      償借款事件民事卷宗。
丙、本院依被上訴人聲請函詢彰化商業銀行芬園分行  (原彰化縣芬園鄉農會信用部)
    有關被上訴人乙○○自八十二年一月一日起至八十四年十二月三十一日止歷次借
    款資料，並調閱臺灣高等法院臺中分院九十年度上易字第六號清償借款事件民事
    卷宗。
    理　    由
一、本件被上訴人二人均受合法通知，未於言詞辯論期日到場，核無民事訴訟法第三
    百八十六條所列各款之情形，爰依上訴人之聲請，由其一造辯論而為判決。
二、本件被上訴人二人在原審起訴主張被上訴人丙○○執有第三人登極營造有限公司
    簽發發票日八十九年二月二十五日、上訴人二人背書、票號ＣＨＡ000000
    0號、面額三十五萬元、付款人中國國際商業銀行彰化分行之支票一紙，被上訴
    人乙○○執有同上發票人、發票日、背書人及付款人、票號ＣＨＡ000000
    0號、面額七十五萬元之支票一紙，屆期提示均遭退票，爰依票據關係請求第三
    人登極營造有限公司與上訴人二人連帶給付系爭二紙支票票款一百十萬元及其法
    定遲延利息等情 (原審判決命登極營造有限公司應給付被上訴人二人系爭二紙支
    票票款一百十萬元，及自八十九年二月二十五日起至清償日止按年息百分之六計
    算之利息部分，未據登極營造有限公司聲明不服，已告確定) 。上訴人二人則以
    系爭二紙支票在於擔保兩造間協議之履行，因上訴人二人與訴外人蔡承宏借款予
    訴外人張志榮，因訴外人張志榮無法清償，上訴人二人與訴外人蔡承宏共同承受
    訴外人張志榮所有之上開房地，上訴人二人及訴外人蔡承宏為出售上開房地，遂
    與上開房地之第三順位抵押權人即被上訴人丙○○協商，被上訴人丙○○同意收
    取系爭二紙支票後先行塗銷第三順位抵押權，詎被上訴人丙○○事後不履行協議
    ，致該房地遭法院拍賣，有違誠信，復又提示系爭二紙支票請求給付票款，其請
    求為無理由。另上訴人二人否認系爭二紙支票之原因關係為借款、債務承擔或換
    票，被上訴人應就主張之事實負舉證責任等語置辯。
三、被上訴人二人主張執有登極營造有限公司簽發、上訴人二人背書之系爭二紙支票
    ，屆期提示均遭退票之事實，已據其提出系爭二紙支票及退票理由單影本各二件
    為憑，核屬相符，亦為上訴人二人一致不爭執，是被上訴人此部分之主張自堪信
    為真實。
四、是本件應探究者為上訴人二人就系爭二紙支票主張之原因關係抗辯是否有據？即
    系爭二紙支票之原因關係究為上訴人二人主張之擔保塗銷抵押權登記之履行？或
    被上訴人主張之借款、債務承擔或換票？茲分別說明如次：
  (一)按在票據上簽名者，依票上所載文義負責；二人以上共同簽名時，應連帶負責
      。又票據債務人不得以自己與發票人或執票人之前手間所存抗辯之事由對抗執
      票人。票據法第五條及第十三條分別定有明文。再票據為無因證券，票據債權
      人就其取得票據之原因，固不負證明之責任，惟執票人如主張票據係發票人向
      其借款而簽發交付，以為清償方法，發票人復抗辯其未收受借款，消費借貸並
      未成立，則就借款之已交付事實，即應由執票人負舉證責任 (最高法院八十三
      年度台上字第五二六號著有判決) 。另原告對於自己主張之事實已盡證明之責
      後，被告對其主張，如抗辯其不實並提出反對之主張者，則被告對其反對之主
      張，亦應負證明之責，此為舉證責任分擔之原則 (最高法院八十五年度台上字
      第二五三０號判決參照) 。本件系爭二紙支票為第三人登極營造有限公司簽發
      ，上訴人二人背書後直接交付被上訴人丙○○收受乙節，為上訴人二人及被上
      訴人丙○○一致不爭執，而被上訴人乙○○執有系爭七十五萬元支票，係因出
      資七十五萬元經由被上訴人丙○○借款予上訴人二人，遂自被上訴人丙○○取
      得該紙支票乙事，亦據被上訴人乙○○、丙○○分別陳明在卷 (參見本院九十
      年五月十八日及同年六月六日準備程序筆錄) ，則就系爭二紙支票而言，兩造
      為直接前後手關係，被上訴人二人既依票據法律關係請求給付票款，上訴人二
      人為票據之原因關係直接抗辯，即屬有據，合先敘明。
  (二)上訴人二人主張其等二人於八十四年間背書轉讓交付系爭二紙支票之原因關係
      ─上訴人二人與訴外人蔡承宏借款予訴外人張志榮，因訴外人張志榮無法清償
      ，上訴人等人共同承受訴外人張志榮所有之上開房地後，為求順利出售上開房
      地，遂與上開房地之第三順位抵押權人即被上訴人丙○○協商，被上訴人丙○○同意收取系爭二紙支票後先行塗銷第三順位抵押權等情，已據上訴人二人陳
      明在卷，且經證人張志榮、林小翠、張阿甜分別到庭結證明確，並有上訴人二
      人在原審提出訴外人張志榮所有上開房地之土地及建物登記簿謄本等影本各在
      卷可按，則本件原為訴外人張志榮對被上訴人丙○○負有抵押債務，上訴人二
      人與被上訴人丙○○間既無債權債務關係  (詳後述)，上訴人等人共同承受訴
      外人張志榮所有上開房地後，若非為塗銷被上訴人丙○○在上開房地之第三順
      位抵押權，上訴人二人豈有無故交付系爭二紙支票予被上訴人丙○○之理？況
      依上訴人甲○○提出被上訴人丙○○交付之印鑑證明、國民身分證正反面影本
      、被上訴人丙○○尚未簽名蓋章之債務清償證明書及抵押權塗銷登記申請書等
      文件觀察，被上訴人丙○○當時應有承諾配合辦理抵押權塗銷登記之真意，僅
      因事後反悔而未辦理，否則被上訴人丙○○何必交付印鑑證明及國民身分證正
      反面影本予上訴人甲○○？至被上訴人二人雖否認證人張志榮等三人之證言為
      真，並抗辯稱上訴人二人基於債務承擔關係承擔訴外人張志榮之債務而交付系
      二紙支票云云，然證人張志榮等三人之證言究竟如何不實，被上訴人二人並未
      提出相關事證為佐，且被上訴人二人所謂「債務承擔」乙事，已為上訴人二人
      及證人張志榮所否認，被上訴人二人亦未舉證說明其抗辯事實之依據；又被上
      訴人丙○○否認前開印鑑證明及國民身分證等文件係為塗銷抵押權登記使用，
      並稱遭盜用云云，惟其究竟基於何種事由交付前開文件予上訴人甲○○，被上
      訴人丙○○復未就此部分有利於己之事實舉證證明之，自無從認定被上訴人二
      人之抗辯屬實。故上訴人二人就系爭二紙支票原因關係之陳述，應堪採信。
  (三)又被上訴人二人就系爭二紙支票之原因關係先稱「借款」，次稱「債務承擔」
      ，再稱「換票」，其等二人之抗辯已先後歧異，惟系爭二紙支票背書人之上訴
      人二人就其等主張之原因關係已為相當之證明，已如前述，參照前揭最高法院
      八十五年度台上字第二五三０號判決意旨，自應由提出反對抗辯之被上訴人二
      人負舉證責任，從而被上訴人二人先後抗辯之三種原因關係，除「債務承擔」
      部分不可採如前揭(二)所述外，其餘說明如左：
  １、被上訴人二人於九十年五月十八日及同年六月六日在準備程序期日雖陳稱上訴
      人二人基於借款關係交付系爭二紙支票云云，然為上訴人二人一致否認，而依
      前揭最高法院八十三年度台上字第五二六號判決意旨，被上訴人二人自應就抗
      辯之借款事實負舉證責任。被上訴人二人固聲請本院函詢彰化商業銀行芬園分
      行有關被上訴人乙○○自八十二年一月一日起至八十四年十二月三十一日止歷
      次借款資料供參，且經該銀行於九十年十月初函覆在案  (未具公文)，依彰化
      商業銀行芬園分行之前開資料及被上訴人二人於九十年十二月七日在本院準備
      程序期日提出之書狀說明，僅能證明被上訴人二人相互間之資金往來情形，尚
      無法證明被上訴人丙○○確有將系爭二紙支票之票款交付上訴人二人收受之事
      實，被上訴人二人亦未提出其他具體事證足認其抗辯屬實，是被上訴人二人此
      部分之抗辯不足採信。
  ２、被上訴人二人另於九十年十月三十一日提出書狀抗辯稱上訴人二人交付系爭二
      紙支票之時間為八十四年十二月下旬，當時因訴外人林小翠簽發發票日八十四
      年十二月四日、訴外人張志榮、張阿甜、上訴人甲○○背書、面額七十萬元之
      支票向被上訴人丙○○調現，另訴外人葉富明亦簽發交付八十三年十二月三十
      一日、面額三十萬元之支票向被上訴人丙○○調現，均於八十四年十二月五日
      提示後退票，遂由上訴人二人交付系爭二紙支票贖回訴外人林小翠、葉富明之
      上開二紙支票云云，亦為上訴人二人所否認，而被上訴人在支付命令聲請狀記
      載稱上訴人二人於八十四年二月二十五日交付支票等語，則上訴人二人交付支
      票之時間已有出入，被上訴人丙○○雖稱支付命令聲請狀記載之時間有誤云云
      ，惟被上訴人丙○○既自承上訴人二人當時交付五年之遠期支票，且換票時加
      計五年之利息，故每張支票面額加五萬元等語在卷，上訴人二人交付系爭二紙
      支票之時間仍應為八十四年二月二十五日，始屬合理─因八十四年十二月下旬
      迄至系爭二紙支票之發票日八十九年二月二十五日，僅四年二個月而已，上訴
      人二人應無同意按五年計算利息之可能，且訴外人林小翠、葉富明之前揭二紙
      支票面額分別為七十萬元、三十萬元，依被上訴人丙○○指稱利息按年息百分
      之六計算，五年之利息不可能均為五萬元，足見所謂加計五年利息各五萬元部
      分，應為被上訴人丙○○臨訟捏造之詞，委無可取。況訴外人林小翠之前揭七
      十萬元支票，前經被上訴人丙○○訴請清償借款，迭經本院及臺灣高等法院臺
      中分院判決被上訴人丙○○敗訴確定乙節，為被上訴人丙○○所自認，且經本
      院依被上訴人二人聲請調閱上開民事卷宗查明無訛，並有臺灣高等法院臺中分
      院九十年度上易字第六號民事判決一件可稽，則系爭二紙支票若係上訴人二人
      持以換回訴外人林小翠、葉富明之前揭二紙支票，訴外人林小翠之前揭支票應
      於八十四年十二月下旬即由上訴人二人取回，詎被上訴人丙○○竟於八十九年
      間仍持訴外人林小翠之前揭支票起訴請求清償借款  (即前揭清償借款事件)，
      益見被上訴人二人所謂換票之抗辯顯然違背經驗法則─該紙支票若經上訴人二
      人換票取回，被上訴人丙○○何以事隔四、五後仍持有該紙支票並據以起訴？
      是被上訴人二人此部分之抗辯亦無可取。
  (四)至被上訴人乙○○復抗辯稱其取得系爭七十五萬元支票為善意取得，依票據法
      第十三條規定，上訴人二人不得以自己與執票人即被上訴人乙○○之前手間所
      存之抗辯事由對抗被上訴人乙○○云云，惟被上訴人乙○○已自認就系爭七十
      五萬元支票為上訴人二人之直接後手之事實 (參見九十年五月十八日準備程序
      筆錄)，依票據法第十三條之反面解釋及前揭 (一)所述，上訴人二人對被上訴
      人二人為票據原因關係抗辯，即無不合。被上訴人乙○○猶以票據法第十三條
      規定為抗辯事由，自嫌無憑。
五、綜上所述，上訴人二人既以塗銷被上訴人丙○○在訴外人張志榮所有房地之第三
    順位抵押權之目的而交付系爭二紙支票予被上訴人丙○○，被上訴人丙○○亦未
    依協議配合辦理該抵押權塗銷登記事宜，且被上訴人乙○○復自認係以借款關係
    取得系爭七十五萬元支票之事實，則被上訴人二人就系爭二紙支票為上訴人二人
    之直接後手，上訴人二人依據票據法第十三條規定之反面解釋為票據原因關係直
    接抗辯，即屬可信。又被上訴人就系爭二紙支票之原因關係固分別為「借款」、
    「債務承擔」、「換票」等法律關係之抗辯，惟被上訴人二人均無法就其抗辯之
    事實舉證以實其說，其等二人之抗辯自無可採。故本院斟酌兩造提出之相關證據
    ，認為上訴人二人主張系爭二紙支票之原因關係為可採，從而被上訴人二人依據
    票據法律關係訴請上訴人二人連帶給付系爭票款一百十萬元及其法定遲延利息，
    即屬無據，應予駁回。原審判決未詳加勾稽兩造間就系爭二紙支票之原因關係為
    何，遽以上訴人二人未舉證被上訴人丙○○同意取得系爭支票即行塗銷抵押權為
    理由，逕為上訴人二人敗訴之判決，其見解尚有未洽。上訴意旨指摘原判決為不
    當，求予廢棄改判，即有理由，應由本院改判如主文第二項所示。
六、又本件事證已臻明確，兩造其餘主張陳述及所提之證據，核與本判決所得之心證
    及結果均不生影響，毋庸再予逐一論述。另被上訴人二人雖在本院準備程序多次
    具狀聲請函詢本院民事執行處、彰化縣彰化地政事務所、彰化縣稅捐稽徵處、秀
    傳紀念醫院、彰化市第一信用合作社和美分社、彰化市第二信用合作社過溝仔分
    社、臺灣省政府財政廳、經濟部商業司、彰化縣政府、本院刑事庭、臺灣銀行彰
    化分行、臺中市票據交換所、中央存款保險股份有限公司等機關、金融機構有關
    上訴人二人之票據信用、上訴人二人所有房地遭查封拍賣情形、登極營造有限公
    司之公司登記資料、被上訴人丙○○之病歷資料、訴外人張志榮、張阿甜、林小
    翠、葉富明等人之票據信用及其房地遭查封拍賣情形、訴外人曾森欉涉犯刑案資
    料等，因本院無從認定被上訴人二人聲請調查之各項資料與本件給付票款事件之
    證據資料有何關聯性，或各該證據資料之呈現足為本件判決之裁判基礎，而被上
    訴人二人復未提出相關事證釋明其聲請調查之各項資料確與本件判決之認定有重
    大關係，故本院認為被上訴人二人聲請調查之各項資料，顯無再為調查之必要，
    附此敘明。
七、結論：本件上訴人之上訴為有理由，依民事訴訟法第四百三十六條之一第三項、
    第四百五十條、第四百六十三條、第三百八十五條第一項前段、第八十五條第一
    項，判決如主文。
中　　　華　　　民　　　國　　九十一　　年　　　六　　　月　　十八　　　日
                                    臺灣彰化地方法院民事第一庭
                                        審判長法　官    羅   培   昌
                                              法　官    洪   榮   謙
                                              法　官    林   金   灶
右為正本係照原本作成
不得上訴
中　　　華　　　民　　　國　　九十一　　年　　　六　　　月　　二十　　　日
                                          法院書記官    邱   柏   滄
